【裁判字號】    92,上易,603
【裁判日期】    920730
【裁判案由】    偽造有價證券
【裁判全文】
臺灣高等法院臺南分院刑事判決            九十二年度上易字第六三號   孝股
    上  訴  人  臺灣臺南地方法院檢察署檢察官
    被      告  甲○○
右上訴人因被告偽造有價證券案件，不服臺灣臺南地方法院九十二年度易字第二０七
號中華民國九十二年五月二十一日第一審判決（起訴案號：臺灣臺南地方法院檢察署
九十一年度偵字第六０二一號），提起上訴，本院判決如左：
    主  文
上訴駁回。
    理  由
一、公訴意旨略以：被告甲○○係營業曳引車司機，於民國九十一年三月三十日凌晨
    ，在高雄縣岡山交流道附近「瓊林檳榔攤」向蕭福坤（另案移由臺灣高雄地方法
    院檢察署偵查）以每張新臺幣（下同）五十八元之代價購入二張偽造之高速公路
    聯結車回數票（票號Ｄ優0000000000及Ｄ優0000000000號
    ），嗣即於當日凌晨四時二十五分許，駕駛車號ＫＴ─二八二號曳引車，至國道
    一號高速公路新市收費站北向第一車道（約在臺南縣新市鄉附近）時，以前開偽
    造之聯結車回數票中之一張向該站收費員行使以繳交通行受益費時，遭收費員李
    妍慧辨識係屬偽造之聯結車回數票而報警查獲，因認被告甲○○涉犯刑法第二百
    零三條後段之行使偽造其他往來客票罪嫌。
二、按犯罪事實應依證據認定之，無證據不得推定其犯罪事實；又不能證明被告犯罪
    者，應諭知無罪之判決，刑事訴訟法第一百五十四條、第三百零一條第一項前段
    分別定有明文。再認定被告有罪之事實，應憑證據，如未能發現相當之證據，或
    證據不足以證明，自不能以推測或擬制之方法，以為裁判之基礎；且認定犯罪事
    實所憑之證據，其為訴訟上之證明，須達於通常一般人均不致有所懷疑，而得確
    信其為真實之程度者，始得據為有罪之認定，倘其證明尚未達到此一程度而有合
    理之懷疑存在時，尚難為有罪之認定基礎；苟積極證據不足以為不利於被告事實
    之認定，即應為有利於被告之認定，更不必有何有利之證據（最高法院三十年上
    字第八一六號、四十年臺上字第八六號、七十六年臺上字第四九八六號判例參照
    ）。
三、本件公訴人認被告涉有前開犯行，無非係以被告持以行使，且依正常之購買管道
    無法買到如此低之價格，而被告既常使用回數票，自應知該回數票證係偽造，另
    有扣案之回數票證二張，及證人李妍慧之證述與卷附交通部臺灣區○道○○○路
    局函等事證為其主要論據。另檢察官上訴意旨則以：高速公路之回數票乃屬特殊
    票券，不僅流通性不廣，且不論在批售或販售均有固定地點。再高速公路回數票
    價格分為一般價格及優惠價格，所謂優惠價格乃指大量購入（如一次購買一百張
    一本的回數票），即可以九成五之價錢購買（如小客車原為四十元，優惠價為三
    十八元，聯結車原為六十五元，優惠價為六十一．七五元）。然高速公路局為因
    應回數票有二種價格差額，已預先印製有優惠價格之回數票供販售之用，故無論
    係以一般價格或優惠價格購買回數票，販售者必然交付等值之回數票給購買者。
    況且，回數票並無期限或路段之限制，是以駕駛人縱仍保有未使用完之回數票，
    大可留供下次或下一路段使用，尚無先以低價販賣出清予人，迨遇有必要時再以
    高價向他人購入使用之必要。是市面上當不可能出現有比券面價格更低之高速公
    路回數票可供販售。則被告既隨意向非高速公路回數票固定販賣地點之不明檳榔
    攤購買回數票，其取得系爭偽造之回數票之管道即屬可疑。況其明知系爭回數票
    票面金額顯高於其購入之價格，而仍予購買，此亦與一般大眾所熟知購買回數票
    之價格應與票面金額一致等常識有別，被告所辯顯與社會經驗不符，其有明知回
    數票係屬偽造，仍持以行使之事實甚明。
四、訊據被告甲○○固坦承以每張五十八元之價格向案外人蕭福坤購得本案偽造之回
    數票二張，並持以行使等事實，惟堅詞否認有何行使偽造該回數票之犯行，辯稱
    ：其並不知道購得之回數票證是偽造的，購買時已經仔細看清，並未發現有何偽
    造之跡象，當初係為省錢才在檳榔攤購買，因為有些司機繞路不走高速公路，所
    以有多餘的回數票證出售，且以前曾在檳榔攤買過回數票證，每張售價也是五十
    八元，並未覺得本次購買價格特別便宜等語。經查：
  (一)被告自警訊、偵查迄至本院審理時始終堅稱不知購買之回數票是偽造的等語，而
    扣案之偽造交通部臺灣區○道○○○路局聯結車回數票證二張，雖經承印之永豐
    公司依其紙張、印刷、號碼等特性，判定確為偽票無誤，有該公司九十一年五月
    十四日以永紙總字第○八六號函覆交通部臺灣區○道○○○路局，及該局九十一
    年五月二十一日以業字第○九一○○一一六八一號函附卷可參；惟經本院將被告
    提出【未經偽造之回數票】與扣案之編號Ｄ優0000000000及Ｄ優00
    00000000號聯結回數票核對結果，其色澤、觸感、印刷方式與真票幾近
    一致，一般由肉眼觀之，實難分辨其真假，此有該【未經偽造之回數票一張附於
    本院卷足憑】。且證人李妍慧於警訊及原審調查時均證稱：伊係因工務局有公函
    通知該票號之回數票尚未配售，伊係由票號辨認，且真的回數票號碼部分會帶點
    粉紅色，假的則無，而查獲當時伊亦有請值班人員下來鑑定等語（見九十一年三
    月三十日警訊筆錄及原審卷第十六頁）；再經原審訊及【若沒有公文，可否分辨
    真偽】一節，証人李妍慧則稱【是因為有公文說哪些票號是假的，所以我才注意
    看票號】等語（見原審卷第十六頁）。則証人李妍慧係高速公路收費站之收費員
    ，其平日之工作即係以收取回數票為主要內容，除接觸回數票之機會較一般人為
    多外，並曾接受有關辨別回數票真偽之訓練，尚須該工務局發給之公文及其他同
    仁之協助始得注意及辨識確認扣案之回數票係偽造。而被告僅為一般之駕駛人，
    又未受過【辨識真偽】回數票之訓練，或經相關專業辨識之訓練，衡情僅能由所
    購聯結車回數票之外觀判斷其真偽；然扣案之聯結車回數票偽造技術之精良，自
    外觀實難辨識係屬偽造，已如上述，被告辯稱不知所購入者為偽造之回數票，就
    經驗法則之判斷，尚非全無可能。
  (二)再者，被告一再辯稱【該扣案之回數票係向檳榔攤之老闆即證人蕭福坤購得】，
    而証人蕭福坤於警訊及原審調查時均證稱：其經營瓊林檳榔攤已有十四年之久，
    如有司機拿回數票換檳榔或飲料，其就將這些回數票再賣予其他司機，票號Ｄ優
    0000000000、Ｄ優0000000000及Ｄ優000000000
    0、Ｄ優0000000000、Ｄ優0000000000及Ｄ優00000
    00000至二六號係約九十一年三月底以五十五元向不知名之男子購買，其購
    買時有用驗偽鈔的機器辨識過，沒有問題才購入，其曾將這些回數票賣予二位司
    機，甲○○所持有之回數票係向其購買等語（見九十一年五月十五日警訊筆錄及
    原審卷第十三頁起至第十五頁，除末二碼為三四、三五兩紙回數票扣於本案外，
    其餘回數票均扣於臺灣高雄地方法院檢察署九十一年度偵字第一一六五三號被告
    蕭福坤等偽造有價證券案內，詳後述）；另證人即曾向蕭福坤購買上開偽造回數
    票之司機林南州於臺灣高雄地方法院檢察署九十一年度偵字第一一六五三號偽造
    有價證券案件中亦稱：其向蕭福坤以每張五十八元購買回數票，不知道係假的，
    其只是司機，能省多少就是賺的，所以才購買等語。而証人蕭福坤及林南州並因
    而經臺灣高雄地方法院檢察署以九十一年度偵字第一一六五三號不起訴處分在案
    。則販賣者即証人蕭福坤既不知扣案之回數票係屬偽造，被告衡情如何知悉。是
    被告所辯【因為有些司機繞路不走高速公路，所以有多餘的回數票證出售予檳榔
    攤，檳榔攤再加以出售，通常均係每張五十八元】等語，並非全然無據。
  (三)另參以一般聯結車回數票證每張售價六十五元，若一次購買一百張則可以優待價
    每張售價六十一點七五元購得（票面上印有聯結車新台幣61‧75元字樣），且回
    數票證既於坊間檳榔攤均有出售回數票證之業務，而為促銷或吸引顧客，商家多
    以每張低於政府公定價格數元之價格出售回數證，亦在所多有，且受僱司機取得
    僱主交付使用之回數票證後，不走國道高速公路而走省道，再將回數票證以低於
    政府公定價格向他人兜售，賺取些許利益，於經驗上亦有可能，是被告辯稱以低
    於聯結車公定優待價格僅三點七五元之每張五十八元之價格購買本案回數票證，
    尚非以顯不合理之低價購買。況被告僅購得二張，依上開價差換算，被告上開購
    得之回數票證僅比真正之回數票證票價便宜約八元左右，被告實無必要僅為貪圖
    八元之小利而甘冒受刑罰制裁危險之理？是被告辯稱：有些司機因為繞路不走高
    速公路，所以有多餘的回數票證出售，且以前曾在檳榔攤買過回數票證，每張售
    價也是五十八元，並未覺得本次購買價格特別便宜，不知道購得之回數票證是假
    的等語，應堪採信。檢察官以【被告購買回數票之地點並非回數票固定販售之地
    點，及販售者必然交付等值之回數票給購買者。再回數票並無期限或路段之限制
    ，是以駕駛人縱仍保有未使用完之回數票，大可留供下次或下一路段使用，尚無
    先以低價販賣出清予人，迨遇有必要時再以高價向他人購入使用之必要。是市面
    上當不可能出現有比券面價格更低之高速公路回數票可供販售】云云，而認被告
    所辯悖於常情，並無可採。
  (四)綜上所述，扣案回數票印製精美，一般人自外觀實難以肉眼辨識係屬偽造，而被
    告購入之價格並非顯不合理，自難僅因扣案之回數票經鑑定確屬偽造，即遽認被
    告對該回數票係屬偽造一節，明知並因而持以行使；此外復查無其他積極事證足
    資證明被告確有公訴人所指之犯行，揆諸前揭法條與判例說明，被告犯罪不能證
    明。
五、原審以不能證明被告犯罪而諭知無罪之判決，核無不合，檢察官上訴意旨，仍執
    前詞，而指摘原判決認事用法有所違誤，並無理由，應予駁回。
據上論結，應依刑事訴訟法第三百六十八條，判決如主文。
本案經檢察官蘇南桓到庭執行職務。
中      華      民      國    九十二    年      七      月     三十     日
                                     臺灣高等法院臺南分院刑事第四庭
                                             審判長法官  鄭  文  肅
                                                   法官  王  浦  傑
                                                   法官  陳  珍  如
右正本證明與原本無異。
不得上訴。
                                              法院書記官  周  美  莉
中      華      民      國    九十二    年      七      月     三十     日


司法院資訊處製作；財團法人民間司法改革基金會備份。
